臺灣高等法院高雄分院刑事判決　　　　 96年度上易字第425號
上　訴　人　臺灣高雄地方法院檢察署檢察官
被　　　告　甲○○
上列上訴人因被告詐欺案件，不服臺灣高雄地方法院95年度易字
第1813號中華民國96年3 月15日第一審判決（起訴案號：臺灣高
雄地方法院檢察署95年度偵字第12385 號），提起上訴，本院判
決如下：
    主  文
原判決撤銷。
甲○○幫助犯詐欺罪，處有期徒刑參月，如易科罰金，以銀元參
佰元即新臺幣玖佰元折算壹日。
    事  實
一、甲○○明知在金融機構開設之存款帳戶，係金融機構供其個
    人金融存提款項專用，及將帳戶之存摺、提款卡、密碼、印
    章交付他人使用，極有可能供遂行財產犯罪之用，社會上相
    關事件、新聞時有所聞，仍基於縱使被他人用於財產犯罪亦
    不違反其本意之幫助未必故意，於民國94年10月中旬某日，
    在其所經營之高雄市○○區○○路59號「胡搞蝦搞火鍋店」
    內，將其在中華郵政股份有限公司（下稱：中華郵政公司）
    花蓮二支局開設之帳戶（局號000000-0號、帳號000000-0號
    ）存摺、提款卡及身分證、汽車駕駛執照正本均交付予真實
    姓名年籍不詳、自稱「林正勝」之成年男子（下稱「林正勝
    」），供「林正勝」使用。該自稱「林正勝」之成年男及其
    所屬詐騙集團內成員即於95年1 月4 日4 時許撥打電話予乙
    ○○，向乙○○佯稱伊中獎，要求乙○○先匯款方可領取中
    獎獎金，致乙○○不疑有他而陷於錯誤，遂依指示前往高雄
    市新興郵局分別於同日10時57分匯款新台幣（下同）6 萬
    5000元至少年王○○（年籍資料在卷，另由臺灣高雄地方法
    院調查中）之郵局帳戶內、以及於同日14時6 分匯款5 萬元
    、於次日（5 日）9 時43分匯款16萬元至上開甲○○郵局帳
    戶內。嗣乙○○未獲獎金，察覺受騙，而報警處理始悉上情
    。
二、案經高雄市政府警察局左營分局移請灣高雄地方法院檢察署
    檢察官偵查起訴。
    理  由
一、證據能力部分：按被告以外之人於審判外之陳述，雖不符前
    四條之規定，而經當事人於審判程序同意作為證據，法院審
    酌該言詞陳述或書面陳述作成時之情況，認為適當者，亦得
    為證據。當事人、代理人或辯護人於法院調查證據時，知有
    第159 條第1項不得為證據之情形，而未於言詞辯論終結前
    聲明異議者，視為有前項之同意，刑事訴訟法第159 條之5
    第1 項、第2 項定有明文。關於本判決所引下列被告以外之
    人，於審判外之陳述等傳聞證據，檢察官及被告甲○○於本
    院調查證據時，均知悉為傳聞證據（被告於原審審判程序並
    已同意作為證據），且經本院審酌該證據等作成之情況均無
    任何違法情事，並無不適當作為證據之情形，是依上開規定
    ，應認均有證據能力。
二、實體認定部分：
（一）訊據被告甲○○固不否認有於上揭地點交付上揭物品予自
      稱「林正勝」之成年男子使用，惟矢口否認有何幫助詐欺
      取財之未必故意，辯稱：伊因經濟困難，94年12月底沒錢
      給員工薪水，適店內客人「林正勝」告訴伊可幫忙辦理花
      旗銀行之「頭家貸款」，伊信以為真，乃交付上揭身分證
      、駕駛執照及郵局帳戶存摺、金融卡予「林正勝」作為辦
      理貸款，至95年1 月10日，台灣大哥大通知伊有申請很多
      手機門號，伊始知悉證件遭人冒用，並非故意交付該等證
      件、帳戶給「林正勝」犯罪云云。
（二）惟查：
  (1)被告於前述時間、地點交付上揭物品予「林正勝」後，由其
    所屬犯罪集團成員向被害人乙○○佯稱其中獎，要先匯款方
    可領取中獎獎金云云，並留下上揭被告帳戶供匯款，致乙○
    ○陷於錯誤，於95年1 月4 日14時6 分匯款5 萬元、於次日
    （5 日）9 時43分匯款16萬元至被告上開帳戶內等情，均為
    被告所不否認，核與被害人乙○○於警詢中之證述相符（見
    警卷第8 、9 頁），並有被害人郵政國內匯款執據、被告上
    開中華郵政股份有限公司花蓮二支局（局號000000 -0 號、
    帳號000000-0號）帳戶之開戶基本資料及歷史交易清單等在
    卷可稽（見20、21、34、37頁），此部分事實堪信屬實。
  (2)被告迭於95年3 月17日警詢時（見警卷第2 頁）、95年6 月
    15日偵訊時（見95年度偵字第12385 號卷第8 頁）、原審95
    年12月13日準備程序（見原審院卷第20頁）時均供稱：伊係
    於94年10月中旬，將上揭物品交付予「林正勝」，嗣於上開
    準備程序庭後始提出95年12月19日答辯狀表示：交付時間係
    受訊問時誤植，應改為「94年12月中旬」等語（見原審卷第
    9-11頁），本院審酌被告於警詢、偵訊時之供述距離案發時
    間較近，記憶自較清晰、可信，且其於警詢、偵訊、原審準
    備程序歷次陳述均無二致，自有可採，其嗣後雖改稱前受訊
    問時所稱交付時間應更正為94年12月中旬，然並未能說明何
    以之前歷次陳述均非正確，自難採信。
  (3)被告自交付上揭物品予「林正勝」後，「林正勝」並未代其
    辦理貸款，此為被告所自承（見本院卷第28頁），惟被告既
    未取回其所有之上揭郵局存摺、金融卡，卻未曾向中華郵政
    公司辦理存摺、金融卡遺失等之通報或掛失止付手續，其上
    開郵局帳戶復於94年12月31日辦理使用郵局語音系統，而其
    功能係得：帳戶餘額查詢及預約轉帳等，此有中華郵政股份
    有限公司花蓮郵局96年1 月26日行字第0965090032號函暨檢
    附之警示帳戶結清銷戶單、以局號帳號查詢客戶存簿資料單
    在卷可證（見原審卷第82頁），另被告之汽車駕照異動情形
    ，經查，自92年2 月11日異動登記後，迄今亦未有換、補發
    之紀錄，此有交通部公路總局台北區監理所花蓮監理站95年
    12月27日函暨檢附之汽車駕駛人異動登記書及相關資料影本
    在卷可憑（原審卷第57頁），再者，被告之國民身分證歷次
    換、補發情形，經查除94年8 月8 日補領過國民身分證後，
    被告次係於95年1 月26日以「於95年1 月5 日、遺失」為由
    ，向該管戶政機關申請補領國民身分證，此亦有花蓮縣花蓮
    市戶政事務所95年12月25日函暨檢附之歷次申請書（見原審
    卷第51-56 頁）在卷可稽，衡諸常情，被告所交付予「林正
    勝」之身分證、駕照、帳戶存摺及金融卡，均屬個人重要證
    件及存提款項所憑之物，被告係成年、社會經驗及智識能力
    均正常之人，衡諸事理，此等重要物品，倘係誤信「林正勝
    」可於3 日內幫其貸款完畢而交付，則「林正勝」於94年10
    月間取得該等物品後，未依約定為其辦理貸款，復未將該等
    證件、存摺金融卡等物交還，被告豈有遲至95年1 月10日仍
    未曾辦理身分證、駕照遺失補發及郵局帳戶之掛失等手續，
    而任令其帳戶遭他人作為詐欺取財匯款之用之理，其所辯將
    上開物品交付林正勝為其辦理貸款云云，顯非可採。
  (4)按刑法上之故意，可分為直接故意與不確定故意（間接故意
    ），所謂「不確定故意」，係指行為人對於構成犯罪之事實
    ，預見其發生而其發生並不違背其本意者，刑法第13條第2
    項定有明文，再以幫助犯成立之要件，除須有幫助行為外，
    須行為人有幫助之故意，行為人預見犯罪結果之發生，雖非
    積極希望該犯罪結果發生，然仍施以幫助行為，而該結果之
    發生亦不違背其本意者，即屬有幫助犯罪之未必故意。按金
    融帳戶為個人之理財工具，個人專屬性甚高，而政府開放金
    融業申請設立後，金融機構大量增加，一般民眾皆可以存入
    最低開戶金額之方式自由申請開設金融帳戶，並無任何特殊
    之限制，因此一般人申請存款帳戶極為容易而便利，且得同
    時在不同金融機構申請多數存款帳戶使用，並無使用他人帳
    戶之必要，此為一般人日常生活所熟知之常識，故除非充作
    犯罪使用，並藉此逃避警方追緝，一般正常使用之存款帳戶
    ，並無向他人另行取得帳戶存摺及提款卡使用之必要。參以
    坊間報章雜誌及其他新聞媒體，對於利用他人帳戶作為匯入
    不法所得之人頭帳戶，規避執法人員之查緝之詐騙案件一再
    報導披露，一般智識健全之成年人亦應有所知。被告係將上
    開帳戶之提款卡及存摺、身分證、汽車駕照交予「林正勝」
    ，然被告與該男子並不認識，且除該男子之電話外，被告並
    不知該名男子真實姓名年籍等情，已據被告於本院訊問時供
    認不諱，以被告為成年人之智識、經驗，衡情應對該男子取
    得其開立之上開金融機構帳戶，可能供作詐欺取財使用，有
    所預見，是被告於不知悉該收取帳戶者相關背景及收取帳戶
    之目的情形下，竟將其所有之上開金融機構帳戶提款卡及存
    摺交付之，就該帳戶嗣後有供詐欺取財之用的可能性即難謂
    無預見，且亦顯不違反其之本意，從而，被告有幫助詐欺取
    財之未必故意，堪可認定。
  (5)綜上所述，被告辯稱，並不足採，本件事證明確，被告犯行，
    堪可認定，應依法論科。
（三）新舊法比較部分：被告行為後，刑法業於94年1 月7 日修
      正，同年2 月2 日公布，於95年7 月1 日施行。而依修正
      後之刑法第2 條第1 項規定，行為後法律有變更者，適用
      行為時之法律，但行為後之法律有利於行為人者，適用最
      有利於行為人之法律，然新舊法就罪刑有關之共犯、未遂
      犯、想像競合犯、牽連犯、連續犯、結合犯，以及累犯加
      重、自首減輕暨其他法定加減原因（如身分加減）與加減
      例等一切情形，新舊法之規定，未必對被告全部有利或不
      利，最高法院95年5 月23日95年度第8 次刑事庭會議遂決
      議：應綜其全部罪刑之結果而為比較，如舊法對被告有利
      ，即應全部適用舊法，新法對被告有利，則應全部適用新
      法，不得割裂適用。經查：
    (1)按被告行為後，刑法施行法增訂第1 條之1 ，並規定：「
      中華民國94年1 月7 日刑法修正施行後，刑法分則編所定
      罰金之貨幣單位為新臺幣。94年1 月7 日刑法修正時，刑
      法分則編未修正之條文定有罰金者，自94年1 月7 日刑法
      修正施行後，就其所定數額提高為30倍。但72年6 月26
      日至94年1 月7 日新增或修正之條文，就其所定數額提高
      為3 倍。」，惟經比較增訂之刑法施行法第1 條之1 與被
      告行為時之罰金罰鍰提高標準條例第1 條前段、現行法規
      所定貨幣單位折算新台幣條例第2 條，二者規定適用之結
      果並無不同，尚非法律變更，無庸依刑法第2 條第1 項為
      新舊法比較，應逕適用現行刑法施行法第1 條之1 。
    (2)本件被告2 人犯罪時之刑法第41條第1 項前段規定：「犯
      最重本刑為5 年以下有期徒刑以下之刑之罪，而受6 個月
      以下有期徒刑或拘役之宣告，因身體、教育、職業、家庭
      之關係或其他正當事由，執行顯有困難者，得以1 元以上
      3 元以下折算一日，易科罰金。」又被告行為時之易科罰
      金折算標準，修正前罰金罰鍰提高標準條例第2 條前段（
      現已刪除）規定，就其原定數額提高為100 倍折算1 日，
      則本件被告行為時之易科罰金折算標準，應以銀元300 元
      折算1 日，經折算為新臺幣後，應以新臺幣900 元折算為
      1 日。惟95年7 月1 日修正公布施行之刑法第41條第1 項
      前段則規定：「犯最重本刑為五年以下有期徒刑以下之刑
      之罪，而受六個月以下有期徒刑或拘役之宣告者，得以新
      臺幣一千元、二千元或三千元折算一日，易科罰金。」比
      較修正前後之易科罰金折算標準，以95年7 月1 日修正公
      布施行前之規定，較有利於被告，應依刑法第2 條第1 項
      前段，適用修正前刑法第41條第1 項前段規定，定其折算
      標準。又被告行為後刑法第33條第5 款固於95年7 月1 日
      修正公佈施行，而將原「罰金：一元以上」之罰金最低額
      規定修正為「罰金：新台幣一千元以上，以百元計算之。
      」惟本件並未對被告諭知罰金刑，而無適用此罰金最低金
      額之規定，自無須依刑法第2 條第1 項為修正前後新舊法
      之比較，併此敘明。
    (3)修正施行前刑法第30條原規定：「幫助他人犯罪者，為從
      犯。雖他人不知幫助之情者，亦同。從犯之處罰，得按正
      犯之刑減輕之」，而現行刑法第30條則修正為：「幫助他
      人實行犯罪行為者，為幫助犯。雖他人不知幫助之情者，
      亦同。幫助犯之處罰，得按正犯之刑減輕之」。此乃文字
      之修正，法條之實質內容並未變更，無庸依刑法第2 條第
      1項為比較，應逕適用現行刑法第30條，併此敘明
（四）按刑法上之幫助犯，係對於犯罪與正犯有共同之認識，而
      以幫助之意思，對於正犯資以助力，而未參與實施犯罪之
      行為者而言（最高法院75年度台上字第1509號、84年度台
      上字第5998號、88年度台上字第1270號判決參照）；是以
      ，如未參與實施犯罪構成要件之行為，且係出於幫助之意
      思提供助力，即屬幫助犯，而非共同正犯。被告基於幫助
      詐欺之未必故意，提供其所申設之上開花蓮二支局郵局帳
      戶之存摺、提款卡及身分證正本、汽車駕照正本予真實姓
      名年籍不詳自稱「林正勝」之成年男子使用，致其所屬犯
      罪集團之成員得基於詐欺取財之犯意，向被害人乙○○施
      用詐術，致使渠陷於錯誤，匯款至被告上開帳戶內，而遂
      行詐欺取財之犯行，其單純提供帳戶供人使用之行為，並
      非詐欺取財犯行之構成要件行為，核其所為，係犯刑法第
      339 條第1 項詐欺取財罪之幫助犯，依刑法第30條第2項
      規定，按正犯之刑減輕之。原判決對被告論罪科刑，固非
      無見，惟按：(1)幫助犯固有事中幫助及事前幫助，然犯罪
      完成後，則無成立事後幫助之餘地。原判決事實欄第4 行
      記載「（被告）仍基於縱使被他人為【財產犯罪後】之利
      用亦不違反其本意之幫助未必故意，…」等語，既與本件
      認定之事實不合，且此記載意旨乃表示被告係基於事後幫
      助之未必故意，亦非正確。(2)刑法第30條乃文字之修正，
      法條之實質內容並未變更，無庸依刑法第2 條第1 項為比
      較，應逕適用裁判時法即現行刑法第30條（最高法院95年
      11月7 日第21次刑事庭會議決議參照），原判決猶認此修
      正涉及行為是否得減刑之行為可罰性，仍有刑法第2 條第
      1 項之適用，亦有未洽。(3)被告行為後刑法第33條第5款
      固於95年7 月1 日修正公佈施行，而將原「罰金：一元以
      上」之罰金最低額規定修正為「罰金：新台幣一千元以上
      ，以百元計算之。」惟本件並未對被告諭知罰金刑，並無
      適用此罰金最低金額之規定，自無須依刑法第2 條第1 項
      為修正前後新舊法之比較，已如前述。且罰金之最低金額
      ，刑法分則第339 條第1 項並無規定，而係由刑法總則第
      33條第5 款加以規定，罰金最低金額之修正乃刑法第33條
      第5 款規定之修正，並非刑法第339 條第1 項之修正，原
      判決以罰金最低額規定已有修正，而認同法第339 條第1
      項已修正，進而引用「修正前刑法第339 條第1 項」為論
      罪法條，亦有違誤。(4)檢察官上訴意旨以原判決量處被告
      拘役25日，顯有過輕為由，指摘原判決不當，非無理由（
      理由詳後述關於量刑之論述）。綜此，原判決既有上開可
      議，自應由本院予以撤銷改判。爰審酌被告提供帳戶予他
      人使用，幫助詐騙者遂行詐財目的，同時使詐欺者得以隱
      匿其真實身分，減少遭查獲之風險，愈使其肆無忌憚，加
      深犯罪之猖獗，行為實有不當，其犯後猶否認犯行，未見
      悔意，且被害人被詐欺之金額達21萬元等一切情狀，量處
      如主文第2 項所示之刑，並依修正前刑法第41條第1 項前
      段諭知易科罰金之折算標準，原審僅量處拘役25日顯屬過
      輕。
據上論斷，依刑事訴訟法第369 條第1 項前段、第364 條、第
299 條第1 項，刑法第2 條第1 項、第339 條第1 項、刑法第30
條、（修正前）第41條第1 項前段，（刪除前）罰金罰鍰提高標
準條例第2 條，刑法施行法第1條之1，判決如主文。
本案經檢察官郭振昌到庭執行職務。
中　　華　　民　　國　　96　　年　　5 　　月　　31　　日
                  刑事第八庭    審判長法  官  李炫德
                                      法  官  陳志銘
                                      法  官  蔡國卿
以上正本證明與原本無異。
如不服本判決應於收受本判決後10日內向本院提出上訴書狀，其
未敘述上訴理由者，並得於提起上訴後10日內向本院補提理由書
狀（均須按他造當事人之人數附繕本）「切勿逕送上級法院」。
中　　華　　民　　國　　96　　年　　5 　　月　　31　　日
　　　　　　　　　　　　　　　　　　　書記官  顏惠華
附錄本件判決論罪科刑法條：
中華民國刑法第30條
幫助他人實行犯罪行為者，為幫助犯。雖他人不知幫助之情者，
亦同。
幫助犯之處罰，得按正犯之刑減輕之。
中華民國刑法第339條
意圖為自己或第三人不法之所有，以詐術使人將本人或第三人之
物交付者，處5 年以下有期徒刑、拘役或科或併科1 千元以下罰
金。
